臺灣臺北地方法院民事判決  九十年訴字第二二○七號
    原      告  乙  ○
    被      告  甲  ○
右當事人間請求返還金錢事件，本院判決如左：
    主      文
被告應給付原告新台幣拾玖萬貳仟肆佰玖拾元，及自民國九十年五月十二日起至清
償日止按年息百分之五計算之利息。
原告其餘之訴駁回。
訴訟費用由被告負擔百分之四十四，餘由原告負擔。
本判決於原告以新台幣壹拾肆萬元為被告供擔保後，得假執行；被告於假執行程序實
施前，以新台幣拾玖萬貳仟肆佰玖拾元為原告供擔保後，免為假執行。
原告其餘假執行之聲明駁回。
    事實及理由
壹、原告起訴主張：
  一、原告係香港華僑於民國（下同）七十五年六月二十七日與陸敏女士結婚，婚後
      育有一子劉善融。陸敏女士生前係任職香港商凱撒世界遠東有限公司台灣分公
      司顧問，詎其因病心肺衰竭、敗血性休克及復發性卵巢癌於九十年一月二十七
      日上午六時四十分溘然仙逝。
  二、陸敏女士生前曾向國泰人壽保險股份有限公司投保人壽險，並以原告為受益人
      ，其死亡後國泰公司理賠原告計新台幣（下同）八十六萬零四十一元，開立有
      二紙支票支付原告，上開支票抬頭指明受款人為原告「乙○」，並註載「禁止
      背書轉讓」，由於原告在台灣並無存款帳戶，乃請求國泰公司取銷禁止背書轉
      讓後，委請陸敏女士之妹即被告甲○取款。
  三、詎被告於取得上開保險金後，竟拒不返還原告，按「受任人因處理委任事務，
      所收取之金錢，物品及孳息，應交付委任人」，民法第五四一條第一項定有明
      文。爰依法請求賜如訴之聲明及給付法定遲延利息。
  四、追加請求被告應給付原告代收之奠禮八十萬九千八百元：
    １、被告自承為原告代收奠禮計八十萬九千八百元。
    ２、按致贈奠儀係我國傳統習俗，其目的在慰問受贈人之原告，使受贈人獲得奠
        禮之終局利益。
    ３、被告自承代收前開奠禮，即係為原告管理奠禮收入之事務，依民法第一七八
        條、第五四一條第一項規定，管理事務經本人承認者，溯及管理事務開始時
        ，適用關於委任之規定，受任人因處理委任事務所收取之金錢、物品及孳息
        ，應交付委任人，是被告自應返還上開金錢。
  五、被告代支出殯葬費用有不實之處，茲依被告所列明細表編號  (證五)說明如下
      ：
    １、編號2「北海福座靈骨塔」：靈 (納)骨塔塔位竟購買二個，各花費三十萬元
        ，其中一筆三十萬元，顯然不實應予剔除。
    ２、編號4「沖洗照片費∕告別式拍照」：第一紙收據 (5030元)無任何受款人之
        簽章，不實。
    ３、編號6「靈屋洋房乙棟」  (19000元)：該收據金額不符，亦無受款人及住址
        ，不實。
    ４、編號7「自備素果∕鮮花」 (6000元)：無收據，不實，且與編號11重複，非
        殯葬費。
    ５、編號8「紅包」 (9200元)：無收據，且非殯葬費。
    ６、編號9「錫箔金銀紙、蓮花座等」 (36800元)：無收據。
    ７、編號11「生果∕水果籃」(12000元)：收據無註明日期，不實。
    ８、編號12「花籃一批」 (120000元)：收據日期九十年二月二十八日，但陸敏
        於九十年二月十六日公祭，被告自不可能於九十年二月二十八日訂購花籃。
    ９、編號14「供養金」(120000元)：無收據，非殯葬費。
    １０、編號15「紅包」(208000元)：無收據，非殯葬費。
    、編號16「車資」(3250元)：無收據，非殯葬費。
    右開共計八十三萬九千二百八十元應予剔除。
    被告主張殯葬費一百六十二萬三千八百元，扣除右開八十三萬九千二百八十元，
    餘額為七十八萬四千五百二十元。
  六、原告主張請求返還：保險金八十六萬零四十一元、奠禮八十萬九千八百元
      ，被告主張支出殯葬費一百六十二萬三千八百元，原告認殯葬費應扣除不實部
      分計八十三萬九千二百八十元，被告應給付原告八十八萬五千三百二十一元〔
      860041+809800-(0000000-000000) =885321元〕。
  七、被告將原告形容為寡情之人並醜化原告，非僅與事實不符，亦無非在掩飾其侵
      占原告之子劉善融之金錢等罪嫌而已：
    １、被告提出「陸敏生前函」不實，原告否認其形式及實質之真正。
    ２、陸敏生前患卵巢癌，因病須做化療計三十餘次，每次原告皆陪侍在旁，除向
        院方索取病理報告單外，並親做記錄，以明瞭病情。於化療後原告須回香港
        公司工作，期間陸敏確曾由被告照顧過，對其辛勞絕不敢或忘。
    ３、原告先室陸敏在美國凱撒世界集團工作十餘年，其職務是該公司在台灣之負
        責人，年薪加上紅利年所得約有新台幣伍百萬元，豈可能向其母王秀芬女士
        借款，或向被告甲○借錢？抑且，若有借貸之事，何以陸敏遺囑毫無交待？
      、若原告如被告所指寡情之人，何以陸敏遺囑要指定原告為遺囑執行人？何
          以不指定被告或他人為遺囑執行人呢？
      、被告之母王秀芬及被告本人有何能力或金錢借貸給陸敏呢？再者，何以被
          告可以無任何授權下私擅領走原告之子劉善融郵局存款呢？若陸敏真有積
          欠金錢，被告何不以正常管道手續行使債權呢？
  八、被告涉有侵占原告之子劉善融金錢及侵占陸敏之珠寶多件，原告將保留法律上
      追訴權：
    １、被證三劉善融文山武功郵局帳戶迄九十年二月十四日結餘金額為三百三十五
        萬七千九百五十五元，然迄九十年七月十日僅剩下一百二十二萬三千零六元
        可佐。有關劉善融上開帳號之存摺印章、提款卡皆在被告持有，足見，金錢
        差額是由被告盜領。是包括上開二十萬元之奠禮業遭被告侵吞，依法被告仍
        有返還義務，渠主張扣減云云，於法未合。
    ２、原告為劉善融之監護人，依法得管理其財產，然被告仍不肯將劉善融之存摺
        、印章交還，其能謂非侵占乎？
  九、「八十九年九月陸敏函」其「陸敏」簽名係屬偽造：
      １、依據法務部調查局九十一年一月二十八日調科貳字第09123000900號鑑定
          通知書已說明被告所提出「八十九年年九月陸敏函」其簽名係屬偽造。
      ２、刑事警察局九十一年三月二十六日刑鑑字第０九一００五五一二四號函亦
          說明「本案待鑑字跡有模仿之虞」，足證被證四陸敏簽名式係屬偽造。
  十、證人焦以諾、吳迦陵證言不足證明陸敏生前有交待被告甲○為其母親預購靈骨
      塔之事實：按當事人得聲請審判長對於證人為必要之發問，誘導發問審判長得
      依聲請或依職權限制或禁止之，民訴法第三二０條第一、三項定有明文。
    １、查，被告訴訟代理人於  鈞院對證人焦以諾行主詰問時，從第一個問題開始
        即為誘導發問，經原告訴訟代理人異議，然審判長竟將異議駁回，業已違反
        民事訴訟法前開法條規定，其違法證言自無證明力。
    ２、被告辯稱：陸敏生前親口表示於往生後為其母親預購靈骨塔位一個，原告有
        表示「應該、應該」云云，原告皆予否認。
      、焦以諾係陸敏生前任職之公司為其駕車之司機，現為被告司機，其證言不
          可信任。退萬步言，依被告所辯，此筆為其預購塔位之費用，並非殯葬費
          足明。
      、且證人焦以諾亦結稱「  (問：乙○是否知道這件事，買靈骨塔這件事？)
          答：…. 當時乙○並沒有作任何表示。」「 (問：乙○是否有明白表示同
          意買納骨塔這件事？) 答：乙○沒有表示過同意與否。」足證被告辯稱原
          告同意云云，與事實不合。
      、證人吳迦陵結稱「（問：是否有聽到陸敏向乙○表示要買靈骨塔的事情？
          ）答：我曾經問過甲○，乙○是否知道，甲○表示乙○知道」。足見，證
          人吳女是聽被告說的，而非來自親自見聞，吳女所言係屬傳聞，亦無證明
          力，從而，被告辯稱原告有同意云云，亦屬不實。
  為此聲明請求「被告應給付原告八十八萬五千三百二十一元，及自起訴狀繕本送達
  翌日起至清償日止按年息百分之五計算之利息；願供擔保，請准宣告假執行」
貳、被告則抗辯：
  一、陸敏女士為被告之姐，於九十年一月二十七日病逝。姐夫乙○在台無存款帳戶
      ，委由被告領取陸敏國泰人壽之保險費計八十六萬零四十一元，固為事實。
  二、先姐陸敏女士在台逝世，因原告居住香港，所有在台灣一切喪葬事宜及先姐生
      前交代事項皆由被告負責處理，所有費用亦由被告先行代墊支付。原告為陸敏
      女士之配偶，應為支付其費用而未給付被告予以歸墊，共計一百六十二萬三千
      八百零一元 。
  三、陸敏喪禮，奠儀收入為六十萬零九千八百元。
      另，被告所代領陸敏保險費八十六萬零四十一元，共計為一百四十六萬九千八
      百四十一元在被告處。
      被告爰依民法第三百三十四條規定，主張債權互為抵銷，原告尚欠被告壹拾伍
      萬參仟玖佰陸拾壹元，被告保留請求權。
  四、被告代支出殯葬費用並無不實，對被告所列明細表主張十一項支出應予刪除，
      顯無理由。
    １、原告所列不實支出事項：「沖洗照片、告別式拍照」、「靈屋洋房乙棟」、
        「自備素果、鮮花」、「錫箔金銀紙蓮花座」、「生果水果盤」、「花籃乙
        批」、「供養金」、「紅包」、「車資」等，均有支出，實際之事實可憑。
        其中水果、鮮花在市場購買，傳統習俗的紅包，請人辦事之車資，自無收據
        可取，而原告妄稱為「不實」，自無可採。
    ２、原告刪除陸敏為母親預購靈骨塔費用參拾萬元，自非合情理。
        陸敏生前為感謝親情，為報恩情  (母親養育其子劉善融)，特別交代被告為
        母親預購靈骨塔。此事陸敏亦與其好友焦以諾、吳迦陵談及。被告選購靈骨
        塔地址時，原告亦一同前往，尚表示「應該，應該」，並無反對意思。且表
        示喪葬事宜全交由被告處理等。有焦以諾、吳迦陵到庭具結證實，記明在卷
        ，原告翻臉無情，予以否認，自不可憑 。
  五、被告受原告所託，為陸敏處理喪葬等事宜，依所呈証據，足証有真正實質之支
      出，毋容置疑，原告片面予以否認，不足為憑。原告主張多出貳拾萬元之奠儀
      ，為王朝璋、余台生各拾萬元之匯款，顯為誤解。查禮簿中所列王朝璋、余台
      生兩位各匯款拾萬元，係由其直接匯至原告之子劉善融之文山武功郵局零參肆
      零肆壹─零帳戶。匯款單經其交由受禮處登記，並交待須焚燒奠祭於陸敏女士
      之靈前，故該貳拾萬元被告並無收受。
  六、本件原告起訴主張返還保險費，被告主張以代收之款項抵銷為原告代付之款。
      而被告受母命在劉善融戶內領款清償母親債務乙節，是否合法，原告已提出刑
      事侵占之訴，自與本案無關。故原告於本案中主張被告事後自劉善融帳戶提領
      款項亦應返還，是與法不合。
      綜上所論：被告受託為原告之妻陸敏女士處理後事及其生前所託付事情，所支
      出之費用，皆為我國傳統殯葬等事宜之用，事證俱在，不容置疑否定。所有費
      用原告未曾支付分文，皆由被告先行代墊支付。該債權被告主張依民法第三百
      三十四條規定互為抵銷，自為合法。原告主張應剔除捌拾捌萬肆仟伍佰伍拾元
      顯無理由。
  為此聲明為「請求駁回原告之訴及假執行之聲請、願提供擔保請准免予假執行之宣
  告」。
、原告主張被告為其妻陸敏之妹，陸敏於九十年一月二十七日上午死亡。嗣原告委
    託被告領取陸敏在國泰人壽保險股份有限公司有關陸敏死亡給付之保險金八十六
    萬零四十一元之情為被告所自認。又原告主張被告代收陸敏奠禮八十萬九千八百
    元之事實，為被告自認奠儀收入為六十萬零九千八百元。原告其餘之主張皆為被
    告所否認，並以前揭情詞置辯，則本件被告既主張抵銷，其爭點即在被告否認收
    受之二十萬元是否由被告收取並置於可處分之狀態；次者，被告所主張陸敏之喪
    葬費用數額；再者為三十萬元之靈骨塔位費用應否計入。以下則分論之：
  一、被告抗辯奠儀費用有二十萬係由給付人余台生、王朝璋匯入原告與陸敏之子劉
      善融所有之帳號○三四○四一號郵政存薄帳戶內，有原告不爭執之局號一九三
      ─三、帳號三四○四一號、戶名劉善融存簿影本（被證三）在卷可證，雖原告
      主張該帳戶於九十年二月十四日有存款三百三十五萬七千九百五十五元，迄九
      十年七月十日止，帳戶僅剩一百二十二萬三千零六元，則該二十萬元之奠禮業
      遭被告侵吞，依法被告仍有返還義務云云，並提出被告未爭執之前開郵局帳戶
      交易詳情表（原證十一）為據。惟查，本件原告依委任關係及無因管理請求被
      告返還受任人因處理委任事務，所收取之金錢，惟金融機關與客戶間之乙種活
      期存款契約，具有消費寄託之性質（最高法院五十七年台上字第二九六五號判
      例參照）。而郵政存簿儲金與金融機關之乙種活期存款相同，自亦屬消費存託
      關係。又就此種消費寄託之法律關係，係存戶與郵局為該契約之當事人，則凡
      以存戶名義在該帳戶內所為之存、提款，似均為該契約效力所及，雙方均應受
      其拘束，不因該款實際上是否為存戶所為而異。是以前開陸敏之奠儀二十萬元
      ，既係由贈與者直接以匯款方式存入劉善融之帳戶，自無委任被告管理之意思
      ，依消費寄託之法律關係，該二十萬元應係屬劉善融所有，被告並未取得堪予
      認定。至被告辯稱前開存摺雖由被告持由，然印章及提款卡係由其母親持有云
      云，為原告所否認，並主張應由被告舉證證明印章及提款卡持有之事實，本院
      認依兩造均不爭執劉善融現係在香港就學，亦即其非在臺灣地區，而依前開帳
      戶之交易詳情表（原證十一）之紀錄，該帳戶之存款餘額，於九十年二月十四
      日為三百三十五萬七千九百五十五元，迄九十年七月十日止，餘額為一百二十
      二萬三千零六元，足見持有該帳戶之存摺者，於期間內仍不斷使用該帳戶，是
      依一般經驗，應係同時持有存摺、印章或提款卡者，始有可能動支該帳戶內之
      存款，而被告既已自認其持有該帳戶之存摺，是被告應同時持有印章或提款卡
      始符一般常態，是於被告未舉證該帳戶之印章或存摺係由他人持有時，本院認
      被告此部分所辯非屬可採。然被告持有劉善融帳戶之存摺、印章、提款卡係基
      於何者法律關係，均係基於被告與劉善融間之關係而定，是如被告有違背任務
      或如何不法之情事，亦僅係劉善融始得對之主張侵權行為。是就此二十萬元部
      分，原告所舉，均尚未使本院得認定兩造間有委任關係存在，其以委任關係請
      求被告返還似有誤會。
  二、原告主張被告提出殯葬費部分有「沖洗照片費∕告別式拍照」五千零三十元、
      「靈屋洋房乙棟」一萬九千元、「自備素果∕鮮花」六千元、「紅包」九千二
      百元、「錫箔金銀紙、蓮花座等」三萬六千八百元、「生果∕水果籃」一萬二
      千元、「花籃一批」一十二萬元、「供養金」一十二萬元、「紅包」二十萬八
      千元、「車資」三千二百五十元部分不實，不應計入等語。
    １、按所謂殯葬費係指收殮及埋葬費用而言，是就其費用而言，可斟酌當地喪禮
        習俗及宗教上之儀式及當事人之社會地位定之。而在侵權行為損害賠償之債
        中，被害人所得請求之喪葬費用，為免被害人提出不合理且無理之費用，故
        以實際支出且屬必要之費用為限。然本件係死亡之親屬為死亡辦理喪事。而
        夫妻互負扶養之義務，並係與直系血親相互間之義務為相同之最先順序（民
        法第一千一百一十四條至一千一百十六條之一參照）。又扶養義務之範圍，
        包括死亡者之殯葬費（大理院上字第一一六號判例可資參照），是本件被告
        以旁系血親之身份為陸敏支出殯喪費，實係為原告所支出，是得否計入殯喪
        費之項目，與損害賠償之請求項目應有間別。而原告主張就奠儀部分係為原
        告管理之收入，並以民法第一百七十八條主張管理事務經本人承認者，溯及
        管理事務開始時，適用關於委任之情，可知被告就陸敏處理喪葬事宜之初，
        並未受原告之委任。而就原告承認後之適用委任規定，非謂將無因管理更改
        為委任契約，僅係指無理管理經本人承認後，即用委任之規定而發生效力。
        其承認無因管理，不惟於民法第一百七十六條規定有其適用，即於民法第一
        百七十七條規定亦然。蓋原告對於被告之無因管理承認後，係有益事項亦一
        併為承認委任事項，而管理人依民法第一百七十六條「管理事務，利於本人
        ，並不違反本人明示或可得推知之意思者，管理人為本人支出必要或有益之
        費用，或負擔債務，或受損害時，得請求本人償還其費用及自支出時起之利
        息，或清償其所負擔之債務，或賠償其損害。第一百七十四條第二項規定之
        情形，管理人管理事務，雖違反本人之意思，仍有前項之請求權。」所支出
        或負擔債務，自應屬民法第五百四十六條第一、二項所規定「受任人因處理
        委任事務，支出之必要費用，委任人應償還之，並付自支出時起之利息。受
        任人因處理委任事務，負擔必要債務者，得請求委任人代其清償，未至清償
        期者，得請求委任人提出相當擔保。」之有益費用或負擔債務範圍。另依民
        法第一百七十四條「管理人違反本人明示或可得推知之意思，而為事務之管
        理者，對於因其管理所生之損害，雖無過失，亦應負賠償之責。前項之規定
        ，如其管理係為本人盡公益上之義務，或為其履行法定扶養義務，或本人之
        意思違反公共秩序善良風俗者，不適用之。」規定，被告所管理者，既係原
        告法定扶養義務之殯葬費，是依民法第一百七十四條第二項、第一百七十六
        條第二項之規定，被告所舉出者，如係用於陸敏殯葬費之支出，無論是否有
        違反原告明示之意思，自均得請求原告賠償。則原告主張被告提出之費用非
        屬殯喪費應予刪除一節，即非可採。而本件應否計入陸敏殯喪費之費用，即
        係視被告所提出之證據是否證明確有此項費用之支出。
    ２、查「沖洗照片費∕告別式拍照」：第一紙收據五千零三十元，其上之雖無受
        款人之簽名，惟細究該收據內容，有沖洗告別式之24"×30"相片及相框之照
        片，而依國人喪禮告別式之習慣，均掛有死者之相片以供瞻仰，再者被告亦
        提出告別式準備之照片及告別式靈堂之相片在卷可徵，是被告抗辯有此項花
        費應非虛偽，是縱該紙收據屬私文書無製作人之簽名無法認定形式上之真正
        。惟被告主張此項花費既可認定，而以該紙收據所載之日期及內容，既未違
        背一般常情，自可認定被告確有支出此項金額。又「靈屋洋房乙棟」一萬九
        千元之收據金額雖亦無受款人之簽名，然被告亦提出「靈屋洋房乙棟」之照
        片以供認定，則於原告未提出此項花費不實之其他證據前，本院認一萬九千
        元之費用亦未逾相當性之金額，亦屬可採。另被告主張支出明細第七項之素
        果、鮮花六千元部分未見被告提出收據以供認定，此部分之花費自非可採。
        又原告主張「紅包」九千二百元、「供養金」一十二萬元並無收據，非殯葬
        費云云，被告則以編號八紅包是做一、三、五、七期祭拜時，給頌經師父及
        幫忙者，惟就此部分，與編號十五「紅包」二十萬八千元費用同列為紅包，
        亦均無收據，編號十五之紅包係為陸敏往生後靈骨之安置處，依俗尋找佳點
        風水以求福澤其夫原告及後代子孫，故請名風水勘與師勘察風水佳點，而致
        贈十萬元謝禮。另有，告別式及送至火葬場火葬風水師、檢骨等工作人員，
        依習俗應送紅包。供養金乃為支付費用之一種名義而已。本項支出係告別式
        公祭當日，零鷲山頌經師父及頌經團及福座入塔訟經師父和行天宮師父等訟
        經之費用等語，惟既同為紅包、供養金費用，應如何區及費用若干既無一定
        標準，而除了頌經、福座入塔頌經、勘與師勘察風水、檢骨等相片外，並無
        其他佐證被告之支出費用。另原告主張被告所列「錫箔金銀紙、蓮花座等」
        三萬六千八百元雖亦無收據，惟此項物品依國人之傳統習俗，為奠祭之必用
        品，是就陸敏往生、告別式、火葬、做七等多次祭典，應有此項花費當無疑
        義，且此等物品在一般商店購買，除為向他人求償之用外，大多未要求收據
        。惟當事人已證明受有損害而不能證明其數額或證明顯有重大困難者，法院
        應審酌一切情況，依所得心證定其數額，民事訴訟法第二百二十二條第二項
        定有明文。是本院認依死者家屬依習俗，請法師為死亡者誦經超度，目前已
        成為葬禮告別式中所常見，如近年發生之「新加坡航空空難」、「九二一大
        地震」之儀式，皆見法師為亡者誦經祈福，甚至舉行誦經法會，此項儀式既
        已為葬禮所常見，已成社會習俗，其支出自為必要之殯葬費用。再者國人喪
        葬習俗認定確有紅包予頌經人員、風水堪查人員、檢骨人員之事，惟依被告
        所列紅包二十一萬七千二百元、供養金一十二萬元之金額確有違一般常情，
        本院認應以紅包、供養金以十萬元為適當、錫箔金銀紙、蓮花座等費用三萬
        六千八百元亦無不當。原告主張「生果∕水果籃」一萬二千元部分收據無註
        明日期云云，惟此部分被告抗辯係供告別式供品之用，此亦經被告提出靈堂
        照片為據，亦即，被告有此項花費應屬真正，而收據既有費用之記載，當不
        應其未記載日期而影響其金額之認定。又原告主張「花籃一批」十二萬元，
        收據日期為九十年二月二十八日，惟陸敏於九十年二月十六日公祭，被告自
        不可能於九十年二月二十八日訂購花籃云云，被告抗辯此項為告別式靈堂佈
        置使用，被告於事後至花苑公司結清等語，被告所辯，復有原告不爭執之靈
        堂照片可證，本院認花山式堂係葬禮中搭蓋作為擺設靈堂、鮮花，做為告別
        式場用。此部分應可認定屬必要之殯葬費用，而依被告所提出之費用及單據
        ，未見此部分之花費之單據，則被告所陳係事後結帳一節，應屬可採。原告
        另主張「車資」三千二百五十元無收據，非殯葬費等語，被告則以陸敏往生
        ，後事處理極為繁雜。一些雜務無法事事躬親，乃請他人幫助處理。已感激
        萬分，不給酬金，僅付車資，至為汗顏，焉能還要收據云云，惟此部分之花
        費，就支出之可能性而言確有疑義，被告未提出任何證據以供認定，是原告
        之主張自屬可屬。
    ３、從而，原告主張應剔除八十三萬九千二百八十元一節，就靈骨塔三十萬元部
        分詳後所述外，其餘五十三萬千九二百八十元部分，依前所述，被告所述無
        法證明之費用為二十四萬六千四百五十元，其餘部分則屬被告為原告支出之
        有益費用，被告主張抵銷自屬有據。
  三、被告抗辯陸敏生前承諾為其母親購買靈骨塔位花費三十萬元之情，為原告所否
      認，被告並提出陸敏遺囑，證人焦以諾、吳迦陵為據。惟查，
    １、按私文書之真正，他造當事人有爭執者，舉證人應負證明其真正之責，此觀
        民事訴訟法第三百五十七條之規定自明。又同法第三百五十八條關於私文書
        經本人或其代埋人簽名、蓋章或按指印者推定為真正之規定，須其簽名、蓋
        章或按指印係本人或其代理人為之，在當事人間已無爭執或經舉證人證明者
        ，始得適用。是原告既已否認陸敏遺囑簽名之真正，自應由被告負證明之責
        。查本件經送鑑定結果，憲兵學校、法務部調查局、內政部警政署刑事警察
        局均無法為確切之鑑定，有憲兵學校九十年十一月十三日（九十）執正字第
        五八一九號、法務部調查局九十一年一月二十八日調科貳字第○九一二三○
        ○○九○○號函、內政部警政署刑事警察局九十一年三月二十六日刑鑑字第
        ○九一○○五五一二四號函在卷可按，然以該遺囑簽名之筆劃細微特徵，與
        陸敏生前在台灣銀行印鑑卡、華南銀行印鑑卡、台北銀行印鑑卡、花旗銀行
        開戶申請書上之簽名特徵皆不盡相符，是以該遺囑之真正無法認定，自不得
        採為認定之依據。
    ２、證人焦以諾到院證述（問是否聽過陸敏表示要幫他母親買一個靈骨塔？）有
        ，及他父親的靈骨塔都表示要購買，（問乙○先生是否知道這件事，買靈骨
        塔這件事？）有接觸過這件事，在陸敏生前尚未病危前就有聽陸敏這麼說過
        。陸敏與乙○在聊天時我在旁有聽到，內容大約是陸敏的父親骨灰放在圓通
        寺忠烈祠，陸敏想把他移過來和她母親放在一起，當時乙○並沒有作任何表
        示。（問陸敏過世後，乙○知不知道買靈骨塔的事情及經過？）我曾帶乙○
        及甲○去北海福座看靈骨塔，是去看二個位置。乙○若回國都會坐我的車子
        ，在搭我的車子過程中我都有聽到甲○向乙○報告事情。若就靈骨塔的事情
        ，陸敏生前早就決定好了，乙○都知道這件事。在車上是否有講到靈骨塔的
        事情我不記得了，有關靈堂的部分北海福座的事曾經聽過乙○表示甲○去處
        理就好。．．．（問乙○是否有明白表示同意買納骨塔這件事？）乙○沒有
        表示過同意與否等語，證人吳迦陵亦到庭證述：我與陸敏認識二十年，我們
        的交情非常好，除了定期聯絡我們的孩子同年，均會互相到對方家裡去居住
        。（問陸敏生前與你見面時是否有提到往生後想和父母在一起？）有聽到陸
        敏提到二次。是在陸敏家中聽到的，在她從醫院治療回來在家休養我去看他
        ，還有一次是他在醫院裡面，是在八十九年十月十日，因為我當天特別帶我
        女兒去看他，後來甲○帶我女兒去樓下買牛奶，他就告訴我他很累，他表示
        靈骨塔的事情要先處理。（問是否有聽到陸敏向乙○表示要買靈骨塔的事情
        ？）我曾經問過甲○乙○是否知道，甲○表示乙○知道。（問就你所知乙○
        是否有反對買靈骨塔？）我不知道他是否有反對，我也不知道他有無去看靈
        骨塔。．．．．（問陸敏要為他母親買靈骨塔的事情除了你還有誰知道？）
        甲○、及乙○等語。原告對於證人之證詞主張：被告訴訟代理人訊問證人時
        有誘導證人之舉，依民訴法第三百二十條第一、三項審判長得依聲請或依職
        權限制或禁止云云。惟查本件被告訴訟代理人對於證人之發問均係對於事實
        之發生與否詰問，未有誘導情事，而原告訴訟代理人已於訴訟程序進行中聲
        明異議，並經本院當庭裁定駁回，是自無原告主張之證詞無證明力之事。查
        依證人所述，均曾聽聞陸敏生前同意為其母親購買靈骨塔位一事，是就陸敏
        願出資為其母親購買靈骨塔位一節自堪採信。原告雖主張焦以諾為被告之司
        機其證言不可採云云，惟證人為不可代替之證據方法，如果確係在場聞見待
        證事實，而其證述又非虛偽者，縱令證人與當事人有親屬、親戚或其他利害
        關係，其證言亦非不可採信（最高法院五十三年台上字第二六七三號判例參
        照），是原告之否認證詞真正自非可採。
    ３、從而，被告抗辯陸敏生前承諾為其母親購買靈骨塔一節應屬真正，其購買之
        金額為三十萬元，亦有福座開發股份有限公司發票在卷可按。惟查此三十萬
        元應屬陸敏委任被告之事務，不僅非屬陸敏之喪葬費，亦與原告委任被告之
        事務不可混為一談，是該三十萬元應被告為陸敏管理事務所支出，被告以之
        為殯葬費主張抵銷自非可採。
肆、綜上所述，被告應返還原告一百四十六萬九千八百四十一元（860,041元保險費
    ＋609,800奠儀），被告主張抵銷之一百六十二萬三千八百零一元，其中一百零
    七萬七千三百五十一元（1,623,000－000000－000,450）為有理由，是被告應給
    付原告三十九萬二千四百九十元（1,469,841－1,077,351）及自起訴狀繕本送達
    翌日九十年五月十二日起之法定遲延利息為有理由，應予准許，逾此部分則無理
    由，應予駁回。
伍、兩造陳明願供擔保，聲請宣告假執行或免為假執行，經核原告勝訴部分，合於法
    律規定，爰分別酌定相當之擔保金額宣告之；原告其餘假執行之聲請，因訴之駁
    回而失所依據，不予准許。因本案事證已臻明確，兩造其餘主張陳述及所提之證
    據，均毋庸再予審酌，附此敘明。
陸、訴訟費用負擔之依據：民事訴訟法第七十九條但書。
中      華      民      國    九十一    年      五      月      八      日
                                    民事第四庭法  官    洪  于  智
右為正本係照原本作成
如對本判決上訴須於裁定送達後二十日內向本院提出抗告狀
中      華      民      國    九十一    年      五      月      八      日
                                          法院書記官    林  佳  蘋
